【裁判字號】    97,上,321
【裁判日期】    970617
【裁判案由】    遷讓房屋等
【裁判全文】
臺灣高等法院民事判決                   97年度上字第321號
上  訴  人  甲○○
訴訟代理人  林永勝律師
被  上訴人  乙○○
                        樓
訴訟代理人  林士祺律師
上列當事人間請求遷讓房屋等事件，上訴人對於中華民國96年11
月16日臺灣臺北地方法院95年度重訴字第1110號第一審判決提起
上訴，本院於97年6月3日言詞辯論終結，判決如下：
    主    文
上訴駁回。
第二審訴訟費用由上訴人負擔。
原判決第一、二項所命給付，於上訴人以新台幣壹佰捌拾壹萬元
為被上訴人供擔保後，得免為假執行。
    事    實    及    理    由
一、本件被上訴人主張略以：坐落台北市○○區○○段5小段80
    地號土地上同小段450建號即門牌號碼台北市○○路96之1號
    3 樓房屋，本係訴外人即上訴人弟媳鄭瓊霜所有，經被上訴
    人於民國（下同）94年11月3日拍定，同年12月5日辦妥所有
    權移轉登記。詎鄭瓊霜與上訴人於93年2月27日，以通謀虛
    偽意思表示方式就系爭房屋簽訂租賃契約，租期自93年3月1
    日起至99年12月31日止，每月租金新台幣（下同）1萬元，
    對被上訴人原不生效力。縱使租約為真，因期限逾5年且未
    公證，自不得對抗被上訴人。爰訴請上訴人返還無權占有之
    系爭房屋，並按月支付不當得利3萬5000元等語。於原審聲
    明：(一)上訴人應將系爭房屋遷讓返還被上訴人。(二)上訴人應
    自起訴狀送達翌日起至遷讓返還系爭房屋之日止，按月給付
    被上訴人3萬5000元（原審判命上訴人應將系爭房屋遷讓返
    還被上訴人，並應自95年9月8日至返還系爭房屋之日止，按
    月給付被上訴人1萬2108元；駁回被上訴人其餘請求。上訴
    人提起上訴，被上訴人就敗訴部分未上訴）。並答辯聲明：
    上訴駁回。
二、上訴人則以：上訴人與鄭瓊霜所簽租約雖未經公證，就租期
    5 年以內部分即在98年2月28日以前仍有買賣不破租賃之效
    力，被上訴人不得請求上訴人遷讓房屋與不當得利等語，資
    為抗辯。並上訴聲明：(一)原判決不利於上訴人部分廢棄。(二)
    上開廢棄部分，被上訴人在第一審之訴駁回。(三)願供擔保請
    准宣告免為假執行。
三、兩造不爭執事實：
  (一)系爭房屋與基地即台北市○○區○○段5小段80地號土地（
    應有部分202978分之11492）原係鄭瓊霜所有，經台灣台北
    地方法院94年度執助字第273號執行事件拍賣，由被上訴人
    於94年11月3日拍定，同年12月5日辦妥所有權移轉登記。自
    被上訴人取得系爭房屋所有權之日起，上訴人持續占有該屋
    迄今。
  (二)系爭房屋基地面積為618平方公尺，被上訴人應有部分
    202978分之11492，於95年8月申報地價為每平方公尺4萬
    6648元，系爭房屋當時課稅現值為18萬4000元。
四、被上訴人認系爭租約係通謀虛偽意思表示，況未經公證之租
    約不得對抗被上訴人，上訴人為無權占有系爭房屋等語。上
    訴人則辯稱系爭租約雖未經公證，但是在5年內（即98年2月
    28 日以前）仍有買賣不破租賃原則適用，並非無權占有云
    云。經查：
  (一)上訴人辯稱於93年2月27日與鄭瓊霜就系爭房屋簽訂租賃契
    約，租期自93年3月1日起至99年12月31日止，每月租金1萬
    元，此有房屋租賃契約書1份在卷可稽（見原審卷第48至51
    頁）。鄭瓊霜且向稅捐主管機關申報93年度租賃所得，亦有
    財政部臺北市國稅局93年度綜合所得稅核定通知書、93年度
    綜合所得稅結算申報書附卷（見原審92至95頁），堪認上訴
    人所辯屬實。被上訴人空言指稱系爭租約係通謀虛偽意思表
    示云云，然未舉證以實其說，故為本院所不採。
  (二)按出租人於租賃物交付後，承租人占有中，縱將其所有權讓
    與第三人，其租賃契約對於受讓人仍繼續存在，民法第425
    條第1項固定有明文。惟前項規定，於未經公證之不動產租
    賃契約，其期限逾5年或未定期限者，不適用之，89年5月5
    日修正施行之同條第2項亦定有明文。系爭租約期限為6年9
    月，上訴人亦不爭執租約未經公證，是依民法第425條第2項
    規定，系爭租約僅具有債權效力，自無買賣不破租賃原則之
    適用，故對被上訴人並無拘束力可言。兩造既無租賃關係存
    在，上訴人占有系爭房屋即無正當權源，應依民法第767條
    規定遷讓返還系爭房屋於被上訴人。
  (三)上訴人固謂98年2月28日租賃屆滿5年以前，仍有買賣不破租
    賃原則之適用，尚非無權占有系爭房屋云云。惟按民法第
    425條第2項增訂理由為：「本條第1項規定買賣不破租賃原
    則，具有債權物權化之效力，在長期或未定期限之租賃契約
    ，其於當事人之權義關係影響甚鉅，宜付公證，以求其權利
    義務內容合法明確，且可防免實務上常見之弊端，即債務人
    於受強制執行時，與第三人虛偽訂立期限或不定期限之租賃
    契約，以妨礙債權人之強制執行，俾杜爭議而減訟源。故明
    定未經公證之不動產租賃契約，其期限逾5年或未定期限者
    ，排除買賣不破租賃原則，而不適用第1項之規定，爰增訂
    第2項規定」等語。是依立法意旨，租期逾5年或未定期限之
    不動產租賃契約，須具備公證要件，始享有買賣不破租賃原
    則之物權化效力；否則僅具有債權效力，而不得對抗租賃物
    受讓人（本院92年度上易字第40號、93年度上易字第1176號
    判決意旨採相同見解）。上訴人謂系爭租約在5年期限內仍
    具有買賣不破租賃效力，顯與立法意旨不符，殊無可採。
五、再按無法律上之原因而受利益，致他人受損害者，應返還其
    利益；城市地方房屋之租金，以不超過土地及其建築物申報
    總價年息百分之十為限，民法第179條前段、土地法第97條
    第1項定有明文。不當得利，以無法律上之原因而受利益，
    致他人受有損害為其要件，故其得請求返還之範圍，應以對
    方所受之利益為度，非以請求人所受損害若干為準，無權占
    有他人土地，可能獲得相當於租金之利益為社會通常之觀念
    （最高法院61年台上字第1695號判例意旨參照）。系爭房屋
    基地面積618平方公尺，被上訴人應有部分為202978分之114
    92，於95年8月起訴時之申報地價為每平方公尺4萬6648 元
    ，系爭房屋當時課稅現值則為18萬4000元，已如前述。本院
    審酌爭房屋位於市區，交通運輸便利、公共設施配置狀態良
    好、民生必需要件取得之便利性等條件均佳，認不當得利應
    以上開房地價值年息百分之八計算為適當。是系爭房屋每月
    相當於租金之不當得利為1萬2108元〔46,648x（618x11492
    /202978）+184,000=1,816, 180；1,816, 180x8%÷12=
    12,108（元以下四捨五入）〕。
六、綜上所述，被上訴人依據所有物返還請求權、不當得利返還
    請求權，請求上訴人遷讓返還系爭房屋，並自起訴狀送達上
    訴人翌日（即95年9月8日）起至遷讓返還之日止，按月給付
    1 萬2108元，為有理由，應予准許。是則原審准被上訴人此
    部分請求，並依其聲請為假執行之宣告，於法並無違誤。上
    訴意旨指摘原判決此部分不當，求予廢棄改判，為無理由，
    應予駁回。上訴人於本院聲請宣告免為假執行，核無不合，
    併予准許。
七、本件為判決基礎之事證已明，兩造其餘主張、陳述及所提證
    據，經審酌後，認均與本件結論無礙，不再一一論列，併予
    敘明。
八、據上論結，本件上訴為無理由，依民事訴訟法第449條第1項
    、第78條、第463條、第392條第2項，判決如主文。
中    華    民    國    97    年    6     月    17    日
                    民事第十三庭
                        審判長法  官  黃嘉烈
                              法  官  楊絮雲
                              法  官  吳燁山
正本係照原本作成。
如不服本判決，應於收受送達後20日內向本院提出上訴書狀，其
未表明上訴理由者，應於提出上訴後20日內向本院補提理由書狀
（均須按他造當事人之人數附繕本）上訴時應提出委任律師或具
有律師資格之人之委任狀；委任有律師資格者，另應附具律師資
格證書及釋明委任人與受任人有民事訴訟法第466條之1第1項但
書或第2項（詳附註）所定關係之釋明文書影本。
中    華    民    國    97    年    6     月    18    日
                              書記官  于  誠
附註：
民事訴訟法第466條之1（第1項、第2項）：
對於第二審判決上訴，上訴人應委任律師為訴訟代理人。但上訴
人或其他法定代理人具有律師資格者，不在此限。
上訴人之配偶、三親等內之血親、二親等內之姻親，或上訴人為
法人、中央或地方機關時，其所屬專任人員具有律師資格並經法
院認為適當者，亦得為第三審訴訟代理人。


司法院資訊處製作；財團法人民間司法改革基金會備份。
